【裁判字號】    97,台上,4819
【裁判日期】    970930
【裁判案由】    強盜等罪
【裁判全文】
最高法院刑事判決            九十七年度台上字第四八一九號
上  訴  人  台灣高等法院檢察署檢察官
被      告  甲○○
上列上訴人因被告強盜等罪案件，不服台灣高等法院中華民國九
十七年七月三十一日第二審判決（九十七年度上訴字第二八六七
號，起訴案號：台灣新竹地方法院檢察署九十六年度偵續字第三
八號），提起上訴，本院判決如下：
    主  文
上訴駁回。
    理  由
一、強盜部分
按刑事訴訟法第三百七十七條規定，上訴於第三審法院，非以判
決違背法令為理由，不得為之。是提起第三審上訴，應以原判決
違背法令為理由，係屬法定要件。如果上訴理由書狀並未依據卷
內訴訟資料，具體指摘原判決不適用何種法則或如何適用不當，
或所指摘原判決違法情事，顯與法律規定得為第三審上訴理由之
違法情形，不相適合時，均應認其上訴為違背法律上之程式，予
以駁回。本件檢察官上訴意旨略稱：(一)、原判決理由以證人劉金
生於偵、審中之多次供述前後不一，且於原審證稱「（為何在新
竹地檢署偵訊時說甲○○有去？）因為當時我以為甲○○燒我的
車，且黃新堯一直告訴我要把甲○○咬死。」不僅與共犯黃新堯
之證述多所矛盾，且因其間之恩怨仇隙，對被告甲○○是否參與
本件犯罪，反覆不一，自難憑以為被告犯罪之論據等語。惟被告
苟未曾與劉金生、黃新堯一起作案，何以劉金生會以為係被告燒
燬伊車？顯與常情有違，足證劉金生於第一審審理中改稱被告未
參與犯案云云，顯係迴護之詞，不足採信，原判決有違經驗法則
及論理法則。又劉金生證稱黃新堯一直告訴伊要把被告咬死云云
，則被告與劉金生、黃新堯究有何「素有恩怨」？何以劉金生依
黃新堯告知指稱被告一同作案？原審並未調查，亦未說明不予調
查之理由，有調查職權未盡及判決不備理由之違誤。(二)、原判決
理由謂證人康慧琳（原名乙○○）證稱：案發時其頭戴全罩式安
全帽，遭歹徒直接以膠帶綁在安全帽上等語，與黃新堯證稱：伊
擔心被告綁到鼻子，還上前察看等情相較，康慧琳於案發當時已
戴妥全罩式安全帽，是黃新堯所稱擔心被告用膠帶綑綁被害人時
摀住其鼻部乙節，顯係杜撰之等語。惟康慧琳證稱：「用膠帶綑
綁我，包括手、頭，手被反轉在背後，頭戴全罩式安全帽，直接
膠帶綁在安全帽上。」則黃新堯擔心其鼻部遭膠帶摀住，而趨前
察看，顯係合乎常情，原判決有違經驗法則及論理法則。(三)、第
一審檢察官上訴意旨係以：本件犯罪事實，業經另案刑事確定判
決認定在案，該確定判決認定之事實，除有明顯重大違誤，自應
賦予類似「爭點效」之拘束力。本件偵查雖起於黃新堯之具狀告
發，然尚難據此認黃新堯係挾怨報復。又依證人康慧琳所述，足
認參與台聯社超市強盜案人數超過二人，至該第三者究係何人，
因康慧琳證人當時頭戴全罩式安全帽，且遭膠帶纏繞，參以事隔
九年餘，欲以音辨人，實屬不易，第一審以康慧琳聽聞被告聲音
未驚恐反應，推論被告不在場，似有未妥。復依黃新堯、劉金生
歷次偵、審所述，被告確實參與起訴書所載強盜犯行，劉金生嗣
於第一審所稱：係友人「阿欽」（經向台灣宜蘭監獄查證，書寫
該信件者署名友「德」）告以車輛係黃新堯燒的，先前有所誤認
，本案僅與證人黃新堯共犯云云，顯屬迴護被告之詞，並不可採
。第一審判決未體察劉金生於偵、審作證時之背景差異，且未說
明何以劉金生、黃新堯於所述相符處不可採之具體理由，其論證
似有理由不備之違法等語，是第一審顯未綜觀上情予以調查審酌
，原審亦未詳予調查審酌，復未說明不予調查審酌上開上訴意旨
之理由，即謂第一審檢察官之上訴意旨「未再舉提任何其他具體
證據以供本院調查」，應有調查職權未盡、判決不備理由、違反
經驗法則、違反論理法則及證據理由矛盾之違誤等語。
惟查：證據之取捨、事實之認定，乃事實審法院職權行使之範圍
，事實審法院經調查證據之結果，本於確信，依自由心證之取捨
證據，苟其取捨，與經驗法則或論理法則無違，即不得任意指為
違法，而據為適法之第三審上訴理由。本件原判決以公訴意旨略
以：被告與劉金生、黃新堯（均經判決確定）共同基於意圖為自
己不法所有之犯意聯絡，於民國八十八年一月間某日二十三時許
，攜帶客觀上足以對人之生命、身體造成危害可供作為兇器使用
之螺絲起子，至新竹市○○路二七七號胡雅淳（原名胡玉女）經
營之台聯社超市，趁陳明雄結完帳打開鐵捲門外出時，持螺絲起
子闖入，由劉金生、黃新堯持螺絲起子抵住陳明雄，並以膠帶封
住其眼、口及手腳，被告則將另一位店內女職員康慧琳之眼、口
及手腳以膠帶綁住，三人共同以上開強暴方式，致使陳明雄及康
慧琳不能抗拒，而後以手推車將店內保險櫃推上被告駕駛之車輛
，得手後駛至新竹縣頭前溪河邊破壞前開保險箱，取得現金約新
台幣（下同）一百萬元由三人平分花用，保險箱則丟棄在溪中等
情，因認被告涉有刑法第三百三十條第一項加重強盜罪嫌（起訴
書記載為刑法第三百二十八條第一項）。經審理結果，以：證人
即告發人黃新堯於偵、審中之多次供述，或稱強盜得手後在竹林
大橋燒掉保險櫃及交通工具等語；或稱得手後將保險箱載至新竹
縣頭前溪河邊破壞，因倒車時卡在檳榔園無法動彈，故將車子燒
燬等語；或稱得手後在新竹縣芎林鄉河堤旁破壞保險箱，倒車時
卡水溝，伊當場放火燒車等語；前後不一，其所述是否屬實，已
非無疑，難憑為被告不利之認定。證人劉金生於偵查中證稱被告
有參與犯案，於第一審改稱：被告並未參與，其原以為所有之汽
車遭被告燒燬，且黃新堯告知要把被告咬死，故於偵查中指稱被
告參與犯案，後於服刑中接獲友人「阿欽」（應係「德」）來信
，始得知車輛係黃新堯燒燬，黃新堯並檢舉其未執行強制工作不
當等語，劉金生之證述與黃新堯之證述多所矛盾，且對被告是否
參與犯罪，反覆不一，難憑為被告犯罪論據。另證人胡雅淳案發
時未在現場，無法證明被告在場。證人陳明雄證稱：當時昏暗且
眼睛被矇住，無法看見歹徒正面，亦未聽見歹徒交談聲音等語。
證人康慧琳證稱：其頭戴全罩式安全帽，歹徒直接將膠帶綁在安
全帽上，及反綁其雙手等語。經第一審法院於審理時當庭命被告
及黃新堯、劉金生三人，以台語複述「你去綁那個女的，快一點
，不要這樣，這樣就好了。」，並以台語問答之方式，由康慧琳
辨識結果，康慧琳稱聽過黃新堯之聲音，好像聽過劉金生之聲音
，然未聽過被告之聲音。縱或如康慧琳所述確有三人以上共犯本
件犯行，惟胡雅淳、陳明雄、康慧琳之證言，亦均無法證明被告
當時在場之事實。此外，復查無其他積極證據，因認不能證明被
告有公訴意旨所指加重強盜犯行，而維持第一審諭知被告無罪之
判決，駁回檢察官在第二審之上訴。已說明就案內所有證據資料
，本於調查所得，為綜合之判斷。所為論斷，俱有卷存證據資料
可資覆按，並無採證或認定事實違背經驗法則或論理法則，或其
他違背法令之情形。另查：(一)、刑事訴訟法第一百五十六條第二
項規定：被告或共犯之自白，不得作為有罪判決之唯一證據，仍
應調查其他必要之證據，以察其是否與事實相符。立法旨意乃在
防範被告或共犯自白之虛擬致與真實不符，故對自白在證據上之
價值加以限制，明定須藉補強證據以擔保其真實性。所謂補強證
據，係指除該自白本身之外，其他足以證明該自白之犯罪事實確
具有相當程度真實性之證據而言，雖所補強者，非以事實之全部
為必要，但亦須因補強證據之質量，與自白之相互利用，足使犯
罪事實獲得確信者，始足當之。共犯之自白，性質上仍屬被告之
自白，縱先後所述內容一致，或經轉換為證人而具結陳述，仍屬
不利己之陳述範疇，究非自白以外之其他必要證據，自不足作為
證明其所自白犯罪事實之補強證據。且共犯縱先經判決確定，並
於判決確定後以證人之身分到庭陳述，惟其陳述之內容即使與先
前所述內容相符，仍不啻其先所為自白內容之延續，並非因該共
犯業經判決確定，即可認其在後之陳述當然具有較強之證明力，
而無須藉由補強證據以擔保其陳述之真實性。本件公訴意旨認被
告與黃新堯、劉金生有共犯關係，另依卷附第一審法院九十年度
上訴字第二七八號、原審法院九十一年度上重訴字第五一號刑事
判決書所載（附於九十五年度他字第八七三號卷二），黃新堯、
劉金生於上開案件審理時，即自白犯罪，並指稱被告亦參與台聯
社超市強盜犯行云云。故黃新堯、劉金生於本身所犯案件判決確
定後，先後以證人身分具結陳述指稱被告參與犯罪，渠等陳述之
內容仍不啻其先所為自白內容之延續，必須經調查其他證據補強
，使其證明達於一般人均不致有所懷疑而得確信其為真實之程度
，始得採為對被告不利之認定依據。本件原判決經調查所得，認
證人黃新堯、劉金生二人先後所為陳述內容不一，且二人關於不
利於被告部分之陳述，除本身有瑕疵外，並無任何補強證據足以
擔保其真實性，不能資為不利於被告之犯罪證據，揆諸上揭說明
，要無上訴意旨所指之違法情事可言。上訴意旨並未依據卷內訴
訟資料具體指摘原判決有何不適用法則或適用不當之違背法令情
事，僅援用第一審檢察官上訴書所述，就原判決已合法論斷之事
項，漫詞指摘，仍為事實上之爭執，自非適法之第三審上訴理由
。(二)、依第一審審判筆錄所載，證人劉金生所稱其原先誤以為遭
被告燒燬，後經人告知係黃新堯燒燬之車輛，係其個人所有之克
萊斯勒牌汽車，並非犯案使用後燒燬之贓車（見第一審卷二第一
三五頁）。而檢察官上訴意旨所稱「惟苟被告未曾與劉金生、黃
新堯一起作案，何以劉金生會以為係被告燒伊的車？顯與常情有
違」云云（見上訴書第二頁倒數第十三至十一行），顯係將劉金
生所稱遭燒燬之上述車輛，誤認為係黃新堯所指犯案使用後燒燬
之箱型車所致。此部分上訴意旨所指，自與卷內證據資料不符。
其餘上訴意旨所指被告與黃新堯、劉金生間之恩怨如何？及黃新
堯所稱擔心康慧琳鼻部遭膠帶摀住乙節，與康慧琳所述遭綑綁情
節有無扞格？核屬與黃新堯、劉金生二人所述有無補強證據無關
之枝節問題，原判決即使未予論列或所論不妥，亦與全案情節及
判決結果顯然不生影響，不得據為適法之第三審上訴理由。綜上
，本件上訴核與法律規定得為第三審上訴理由之違法情形，不相
適合。其上訴違背法律上之程式，應予駁回。
二、加重竊盜部分
按刑事訴訟法第三百七十六條所列各罪之案件，經第二審判決者
，不得上訴於第三審法院，法有明文。本件被告被訴犯刑法第三
百二十一條第一項第一、三、四款加重竊盜罪部分，核屬刑事訴
訟法第三百七十六條第二款之案件。依首開說明，既經第二審判
決，自不得上訴於第三審法院，上訴人竟復提起上訴，顯為法所
不許，應予駁回。
據上論結，應依刑事訴訟法第三百九十五條前段，判決如主文。
中    華    民    國  九十七  年    九    月  二十六  日
                      最高法院刑事第五庭
                          審判長法官  陳  正  庸
                                法官  賴  忠  星
                                法官  林  秀  夫
                                法官  宋      祺
                                法官  陳  祐  治
      本件正本證明與原本無異
                                      書  記  官
中    華    民    國  九十七  年    十    月    六    日
                                                    M


司法院資訊處製作；財團法人民間司法改革基金會備份。
